【裁判字號】    96,破,102
【裁判日期】    970122
【裁判案由】    宣告破產
【裁判全文】
臺灣高雄地方法院民事裁定               96年度破字第102號
聲  請  人  甲○○
聲請人聲請宣告破產事件，本院裁定如下：
    主  文
聲請駁回。
聲請費用由聲請人負擔。
    理  由
一、本件聲請意旨略以：聲請人因理財失誤，陷入循環高利之困
    境，現尚積欠各銀行共計約新台幣（下同）4,729,575 元之
    債務，而伊現僅有現金301,210 元之資產，已無力清償上開
    債務，符合宣告破產之要件，爰檢具財產狀況說明書、債權
    債務清冊等，聲請准予宣告破產等語。
二、按破產法第57條所謂債務人不能清償債務云云，並不以債務
    人現實財產不能清償為限，而應包括債務人之信用及籌資能
    力等，否則若謂一有現實債務超過資產即屬不能清償，即與
    破產法兼顧債權人利益及使債務人重生目的有違，而有過寬
    情事，殆非立法旨趣，此於當今信用擴張之經濟活動型態尤
    見不妥（亦即依此標準，破產將屬常態，而非特殊解決債權
    、債務之道）。蓋破產事件非僅涉及個人權益而已，甚且攸
    關公益及社會秩序，故而破產法第63條第2 項規定「法院對
    於破產之聲請，在裁定前，得依職權為必要之調查，並傳訊
    債務人、債權人及其他關係人」，讓法院能瞭解事件之全貌
    ，為權衡後，作出適當之裁定。準此，茍債務人之現有財產
    雖小於其現有債務，然就其信用或籌資能力無礙，自不能認
    其已陷於不能清償而遽准其破產宣告之聲請，方得其平。再
    者民國24年公布施行迄今之破產法固僅於第57條揭示「破產
    ，對於債務人不能清償債務者，宣告之」，至對導致不能清
    償債務之原因，則未有規範，惟衡諸破產制度既非僅為債務
    人單方之利益而設，仍須兼顧債權人之利益及社會公義，第
    以「權利之行使，不得違反公共利益或以損害他人為主要目
    的；行使權利，履行義務，應依誠實信用方法」，民法第14
    8 條定有明文，此誠實信用原則及權利濫用禁止之規定，乃
    權利行使之界限，不但於實體法上有其適用，程序法亦然，
    故而於本件破產事件中當有適用。按破產宣告之效力，就現
    行規定而言，係使債務人在破產宣告前所發生之債權全部實
    質歸於消滅，對債權人而言，影響自屬甚大，且破產制度固
    在使債務人有更生的機會，使全體債權人公平受償，防止社
    會經濟混亂，惟斷非使債務人恣意消費，再把債務轉嫁給債
    權人承擔。因而，在此制度之運作下，如何調整債務人重生
    機能及債權人權益保障間之平衡，以避免債務人利用破產制
    度而免除債務所引發之道德危險，並維護經濟秩序之穩定及
    交易安全之信賴，即應詳實審酌是否符合破產之要件。再者
    ，破產乃債務人於經濟發生困難，無力對全體債權人為清償
    時，由法院介入，強制將債務人之全部財產依一定程序為變
    價及分配，使全體債權人得以公平受償之一般執行程序。倘
    可預見破產程序進行之結果，多數債權人之普通債權毫無機
    會獲得公平滿足者，則破產程序之進行即無實益可言。於此
    情形，如仍進行破產程序，即與破產制度本旨有違。
三、經查：
  (一)經本院依職權向聲請人之債權銀行查詢之結果，聲請人積欠
    銀行至少4,917,111 元之債務（如附表所示），有負債清單
    及如附表所示金融機構函、陳報狀等在卷可稽，是聲請人所
    述負債金額龐大乙節，應屬可採。而聲請人現有之資料，依
    聲請人所述，除301,210 元之現金外，無其他財產，而經本
    院依職權函調聲請人之財產資料予以核對之結果，聲請人名
    下並無財產，有稅務電子閘門財產所得調件明細表1 份在卷
    可資參照。從而，聲請人主張其資產及所得顯已不能清償債
    務而有破產之原因，堪予採信。
  (二)惟依目前破產實務，破產管理人之最低報酬通常為4 至5 萬
    元，縱聲請人仍有301,210 元之現金可以支付破產管理人之
    報酬及相關破產程序費用，但苟宣告其破產，在扣除上開應
    支付予破產管理人之管理費用，以及日常生活之必要費用後
    予以計算之結果，其資產得用以實際清償債務之餘額與現有
    之債務相較，應僅得清償之比例尚不足6%；而其債務發生之
    原因，又係聲請人在未予計算利息負擔及償債能力之情形下
    ，大量向金融機關陸續辦理信用卡、現金卡及分期付款信用
    貸款所致，致循環利息沈重顯然超出聲請人得以負擔之數額
    ；其分期付款購買之物品亦包含保養品（見本院卷第71頁分
    期付款買賣申購契約書）、旅行社費用145,000 元（本院卷
    60頁）、銀樓消費19,000元（本院卷第86頁）等非必要消費
    物品在內。另僅於95年1 月至4 月短短4 個月間，即以聯邦
    銀行信用卡於所任職之倍慶國際有限公司刷卡消費達50萬元
    （本院卷第86頁、第87頁）。由債權人得受償之比例及聲請
    人負債消費之目的為斟酌，若准予破產而使得以免除其餘超
    過94% 以上之債務，實難認有符合債權債務間相對之衡平。
    再者，破產制度既在於調和債務人重生機能及債權人權益保
    障，若有其他替代機制，更能為適當之處理時，即無藉由宣
    告破產之必要。因現行政院金融監督管理委員會已有督導銀
    行公會成立消費金融無擔保債務協商委員會，且立法院亦已
    立法通過消費者債務清理條例，將於97年4 月份開始施行，
    在政府機關已訂有督促金融機關就此類債務踐行協商機制，
    並已另訂立相關債務清償之法規以資因應之情形下，則若能
    藉由其他較為合理之機制為清償事宜之處理，而非以強制免
    除債務之方式為破產，應係較符合衡平之方案。本院除認以
    聲請人現行提出構成破產財團之財產，尚難認有達到准予宣
    告破產之實益外，在現行破產效力係強制免責之情形下，聲
    請人所提出構成破產財團之財產，亦未能使本院認已符合破
    產機制之本旨，故在聲請人未能提出其他較為合理且有清償
    實益之破產財團前，本院尚難准予破產之宣告，是聲請人之
    聲請，為無理由而應予以駁回。
四、依破產法第5 條、民事訴訟法第95條、第78條、裁定如主文
    。
中    華    民    國    97    年    1     月    22    日
                  民事第五庭法  官  葉啟洲
正本證明與原本無異。
如不服本裁定應於送達後10日內向本院提出抗告狀。
中    華    民    國    97    年    1     月    22    日
                            書記官  吳慕瑩
附表：
┌─┬──────┬─────┬─────┬──────┐
│編│債權人名稱  │聲請人陳報│債權人聲報│備註        │
│號│            │金額      │金額      │            │
├─┼──────┼─────┼─────┼──────┤
│1 │聯邦商業銀行│503,883 元│608,378元 │96年9月5日陳│
│  │（債權讓與摩│          │          │報狀（P.82）│
│  │根聯邦資產管│          │          │            │
│  │理公司      │          │          │            │
├─┼──────┼─────┼─────┼──────┤
│2 │國泰世華商業│292,554 元│373,262元 │96年9月18日 │
│  │銀行        │          │          │陳報狀（P.59│
│  │            │          │          │）          │
├─┼──────┼─────┼─────┼──────┤
│3 │台新國際商業│原債權人台│549,202元 │96年8月24日 │
│  │銀行        │新銀行債權│          │函（P.67）  │
│  ├──────┤額        ├─────┼──────┤
│  │台新資產管理│669,712 元│296,518元 │96年8月22日 │
│  │公司（不良債│          │          │陳報狀（P.50│
│  │權讓與）    │          │          │）          │
├─┼──────┼─────┼─────┼──────┤
│4 │第一金融資產│原債權人中│ 86,866元 │96年12月17日│
│  │管理股份有限│華商業銀行│          │陳報狀      │
│  │公司        │債權額    │          │            │
│  ├──────┤184,741 元├─────┼──────┤
│  │臺灣金聯資產│          │101,275元 │96年12月17日│
│  │管理股份有限│          │          │陳報狀      │
│  │公司        │          │          │            │
├─┼──────┼─────┼─────┼──────┤
│5 │荷商荷蘭銀行│147,258元 │147,858元 │96年8月24日 │
│  │            │          │          │函（P.79）  │
├─┼──────┼─────┼─────┼──────┤
│6 │英商渣打銀行│140,911 元│142,387元 │96年10月15日│
│  │銀行        │          │          │陳報狀（    │
│  │            │          │          │P.103 ）    │
├─┼──────┼─────┼─────┼──────┤
│7 │安信信用卡公│156,980 元│190,796元 │96年11月29日│
│  │司（更名永豐│          │          │陳報狀（    │
│  │信用卡股份有│          │          │P.109 ）    │
│  │限公司）    │          │          │            │
├─┼──────┼─────┼─────┼──────┤
│8 │台北國際商業│689,435 元│739,488元 │96年9月14日 │
│  │銀行（更名永│          │          │陳報狀（P.94│
│  │豐商業銀行）│          │          │）          │
├─┼──────┼─────┼─────┼──────┤
│9 │日盛國際商業│206,586 元│201,864元 │96年8 月23日│
│  │銀行        │          │          │陳報狀（P.45│
│  │            │          │          │）          │
├─┼──────┼─────┼─────┼──────┤
│10│板信商業銀行│109,919 元│109,919元 │96年8月22日 │
│  │            │          │          │陳報狀（P.57│
│  │            │          │          │）          │
├─┼──────┼─────┼─────┼──────┤
│11│萬泰商業銀行│327,544 元│333,286元 │96年10月8日 │
│  │            │          │          │陳報狀（P.97│
│  │            │          │          │）          │
├─┼──────┼─────┼─────┼──────┤
│12│台北富邦商業│ 45,239元 │ 63,354元 │96年12月3日 │
│  │銀行        │          │          │陳報狀      │
├─┼──────┼─────┼─────┼──────┤
│13│大眾商業銀行│142,717元 │136,293元 │96年9月7日陳│
│  │            │          │          │報狀（P.90）│
├─┼──────┼─────┼─────┼──────┤
│14│中國信託商業│1,059,581 │782,546元 │96年12月7日 │
│  │銀行        │元        │          │陳報狀      │
├─┼──────┼─────┼─────┼──────┤
│15│臺灣土地銀行│ 43,359元 │ 44,663元 │96年8月30日 │
│  │            │          │          │陳報狀（P.63│
│  │            │          │          │）          │
├─┼──────┼─────┼─────┼──────┤
│16│台新資融股份│   9,156元│  9,156元 │96年9月4日陳│
│  │有限公司    │          │          │報狀（P.70）│
├─┼──────┼─────┼─────┼──────┤
│合│            │4,729,575 │4,917,111 │            │
│計│            │元        │元        │            │
└─┴──────┴─────┴─────┴──────┘


司法院資訊處製作；財團法人民間司法改革基金會備份。
